最高法院刑事判決
111年度台上字第4546號
上  訴  人  劉育葦                     


上列上訴人因過失致人於死案件，不服臺灣高等法院高雄分院中
華民國111年6月22日第二審判決（110年度交上易字第131號，起
訴案號：臺灣高雄地方檢察署109年度偵字第25841號），提起上
訴，本院判決如下：
    主  文
原判決撤銷，發回臺灣高等法院高雄分院。
    理  由
一、本件原判決認定上訴人劉育葦有其事實欄所載過失致人於死
    犯行，因而撤銷第一審所為不當之判決，改判論處上訴人過
    失致死罪刑，固非無見。　　
二、惟查：
  ㈠刑事訴訟法第95條第1項第1款規定：「訊問被告應先告知犯
    罪嫌疑及所犯所有罪名。罪名經告知後，認為應變更者，應
    再告知」。法院若認為有新增或變更之罪名，應隨時、但至
    遲應於審判期日前踐行告知之程序，使被告與其辯護人得以
    適時知悉而充分行使防禦權及辯護權，始能避免突襲性裁判
    ，以達成兼顧發現真實和程序正義之目的。又除簡式審判程
    序案件外，審判長就被告被訴事實為訊問者，應於調查證據
    程序之最後行之；調查證據完畢後，應依序命檢察官、被告
    及辯護人就事實及法律分別辯論之，刑事訴訟法第288條第3
    項、第289條第1項定有明文，前揭規定，依同法第364條，
    亦為第二審所準用。審判期日如僅就起訴書或第一審判決所
    載之犯罪事實訊問被告及調查辯論，於辯論終結後，始擴及
    起訴書或第一審判決所未記載之事實而為判決，無異剝奪被
    告辯明罪嫌及辯護等防禦權之行使，難謂於判決無影響，自
    屬違背法令。本件檢察官起訴上訴人駕車因過失碰撞被害人
    蘇春雄騎乘之機車，致被害人受有頭部外傷併顱內出血，併
    四肢肢體障礙、認知功能障礙、呼吸衰竭、肺炎，因而生活
    無法自理之重大不治或難治之傷害；第一審亦判決論處上訴
    人刑法第284條後段過失重傷害罪刑，嗣被害人於本案繫屬
    於原審法院審理期間死亡。依原審審判筆錄之記載，原審審
    判長於審判期日，就上訴人所犯法條（罪名），除告知係犯
    「刑法第284條後段過失重傷害罪嫌（如起訴書及原審判決
    書所載）」外，固再行告知上訴人：「因告訴人（被害人）
    業已死亡，本案可能會變更原起訴書所引之法條及罪名為刑
    法第276條之過失致死罪嫌」（見原審卷第86、106頁），然
    於最後審判期日之調查證據程序進行完畢，就上訴人之本案
    犯罪事實為訊問時，仍係以第一審判決認定之犯罪事實即「
    劉育葦於民國109年5月6日9時49分許，駕駛車牌號碼00-000
    0號自用小客車，沿高雄市○○區中華一路由西往東方向行駛
    ，駛至中華一路與馬卡道路口時，本應注意汽車行駛至交岔
    路口應遵守交通指揮人員之指揮，而依當時天候晴，日間自
    然光線，柏油路面乾燥、無缺陷，無障礙物，視距良好，無
    不能注意之情事，竟疏未注遵守交通指揮人員之指揮，未減
    速停止貿然直行，適有蘇春雄騎乘車牌號碼000-000號普通
    重型機車，沿中華一路19巷由北往南方向行駛至該路口，兩
    車因而發生碰撞，蘇春雄當場人車倒地，致受有頭部外傷併
    顱內出血併四肢肢體障礙併認知功能障礙、呼吸衰竭、肺炎
    等傷害，因而生活無法自理，受有重大不治或難治之重傷害
    」為訊問，而未及於原判決所認定被害人蘇春雄嗣已因本件
    車禍所受之創傷性腦出血致敗血症，引發肺炎而死亡之「過
    失致死犯罪事實」，復未依法命檢察官及被告就此一變更後
    之犯罪事實、罪名及法律適用予以辯論（見原審卷第86、10
    6、129、131頁）。從而，上訴人在原審審理程序時，雖已
    知悉原判決所認定其涉犯之過失致死罪名，然並無就該罪名
    及犯罪事實進行辯論，原審所踐行之訴訟程序，自有礙被告
    訴訟防禦權之行使，已難謂適法。　　
　㈡採為判決基礎之證據資料，必須經過調查程序，而顯現於審
    判庭者，始與直接審理主義符合，否則其所踐行之訴訟程序
    ，即屬違背法令。又審判期日之訴訟程序專以審判筆錄為證
    。審判長應將證物提示當事人、代理人、辯護人或輔佐人，
    使其辨認；前項證物如係文書而被告不解其意義者，應告以
    要旨。為刑事訴訟法第47條、第164條所明定。原判決認定
    上訴人駕駛自用小客車行經肇事路口，適遇交通號誌故障無
    運作，其殊未注意車前狀況，隨時採取必要之安全措施，亦
    未注意遵守現場交通員警之指揮，未予減速即貿然直行通過
    路口，因而撞擊被害人蘇春雄所騎乘之普通重型機車，致被
    害人受有頭部外傷併顱內出血、四肢肢體障礙、認知功能障
    礙、呼吸衰竭、肺炎等傷害，生活無法自理，嗣並於111年2
    月8日，因創傷性腦出血致敗血症，引發肺炎而死亡等情，
    理由內係引用高雄市立民生醫院出具之死亡證明書，為其採
    為判斷依據之證據（見原判決第3頁第25行）。惟依原審111
    年6月8日審判筆錄之記載，原審審判長於該審判期日，僅提
    示原審法院之「死亡通報警示（蘇春雄）」資料，並未提示
    上開高雄市立民生醫院之死亡證明書（見原審卷第126頁）
    ，而未依法踐行提示或告以要旨等調查證據程序，予上訴人
    辯解之機會。原審未經合法之調查，逕將該死亡證明書作為
    認定本案犯罪事實之證據，已與直接審理及言詞辯論之程序
    有違，此部分所踐行之訴訟程序，自非適法。
　㈢犯罪事實應依證據認定之，有罪之判決書，應於理由內記載
    認定犯罪事實所憑之證據及其認定之理由；審理事實之法院
    ，對於卷內被告有利及不利之證據，應一律注意，詳為調查
    ，綜合全案證據資料，本於經驗法則以定其取捨，並將取捨
    證據及得心證之理由，於判決內詳加說明，否則即有理由不
    備之違法。又刑法上之過失犯罪，其過失行為與結果之間，
    在客觀上必須具有相當因果關係，始得成立。原判決認定本
    件被害人發生車禍遭受撞擊，嗣於111年2月8日因創傷性腦
    出血致敗血症，引發肺炎而死亡，其死亡結果與上訴人駕車
    肇事之過失行為間具有相當因果關係等情，係引用卷內高雄
    醫學大學附設中和紀念醫院診斷證明書、高雄市立民生醫院
    之死亡證明書為憑（見原判決第7頁第19至25行）。惟稽諸
    高雄醫學大學附設中和紀念醫院109年7月7日、9月24日診斷
    證明書，載明被害人因頭部外傷併顱內出血、呼吸衰竭、肺
    炎等，於同年5月6日即本件車禍當日至該院急診，同日進行
    右側顱內壓監測器置入手術，並入住加護病房，於同年5月2
    8日轉普通病房，6月8日轉入復健科病房接受復健評估，7月
    7日出院，住院期間需專人照護，出院後需專人看護，生活
    無法自理，並於同年7月9日、8月6日、9月3日、9月24日至
    該院就醫共4次等情（見警卷第11、13頁）；另高雄市立民
    生醫院於被害人死亡同日即111年2月8日出具之死亡證明書
    ，關於被害人死亡之原因，係記載「直接引起死亡之疾病或
    傷害：肺炎」、「先行原因：乙、（甲之原因）敗血症；丙
    、（乙之原因）貧血、創傷性腦出血」（見原審卷第60-1頁
    ）。惟被害人雖於109年5月6日因車禍受有前述重傷害，然
    迄111年2月8日方因敗血症死亡，其109年9月24日最後一次
    至高雄醫學大學附設中和紀念醫院就醫之後，後續之就醫、
    復健情形如何，其身體狀況及傷勢疾病有無發生何種變化，
    何以於案發後相距1年9月餘發生死亡結果等，均未見原審向
    醫療機構調取被害人之病歷或後續就醫紀錄等資料予以究明
    ，或為必要之函詢確認，亦未於被害人親屬蘇諒智到庭時就
    此等經過情形加以詢明。則被害人除因車禍受有重傷害外，
    其間隔相當時日所發生之死亡結果，與原判決所認定上訴人
    駕車撞擊被害人之過失行為間，究竟有無相當因果關係，自
    有不明，尚有再予研求之餘地。此關係上訴人是否必須對被
    害人之死亡結果負擔刑責，原審並未詳予釐清並進一步於判
    決理由說明，徒憑前述診斷證明書、死亡證明書，即予認定
    本件行為與死亡結果二者間具相當因果關係，遽為不利於上
    訴人之判斷，撤銷第一審關於過失致重傷罪之判決，改判處
    上訴人過失致死罪刑，依上開說明，尚嫌速斷，顯有判決不
    備理由之違法，致上訴意旨執以指摘，自難昭折服。
三、以上或為上訴意旨所指摘，或為本院得依職權調查之事項，
    且因第三審法院應以第二審判決所確認之事實為判決基礎，
    原判決上述違背法令情形，影響於事實之確定，且為維護上
    訴人之審級利益，本院無可據以為裁判，爰將原判決撤銷，
    發回原審法院更為審理。
據上論結，應依刑事訴訟法第397條、第401條，判決如主文。
中　　華　　民　　國　　111 　年　　11　　月　　2 　　日
                  刑事第九庭審判長法　官  蔡  彩  貞
                                  法　官  梁  宏  哲
                                  法　官  莊  松  泉
                                  法　官  周  盈  文
                                  法　官  林  庚  棟
本件正本證明與原本無異
                                  書記官
中　　華　　民　　國　　111 　年　　11　　月　　11　　日